臺灣花蓮地方法院刑事判決
110年度原訴字第80號
公  訴  人  臺灣花蓮地方檢察署檢察官
被      告  黃寶慧



選任辯護人  許嚴中律師
上列被告因偽造有價證券等案件，經檢察官提起公訴（110年度
偵字第3294號、第2416號），本院判決如下：
    主  文
黃寶慧犯如附表一各編號主文欄所示之罪，各處如附表一各編號
主文欄所示之刑。應執行有期徒刑貳年。緩刑伍年，並應依附件
所示本院一一一年度司刑移調字第九０號調解筆錄內容，向被害
人鄭逸嫻、陳怡安履行給付。
如附表二各編號所示支票貳張均沒收。
其餘被訴部分均無罪。
    事  實
一、緣黃寶慧前與謝東翰間有配偶關係，現共同經營殯葬業。又
    謝東翰本有申請花蓮第一信用合作社建國簡易型分社之支票
    帳戶（帳號：00000000，下稱本案支票帳戶），若有支付業
    務費用需求時，謝東翰即將本案支票帳戶之支票簿及個人印
    章交給黃寶慧，待黃寶慧開立支票完畢後，再將前揭支票簿
    及印章返還謝東翰。詎黃寶慧明知其僅於支付前揭殯葬業之
    業務費用範圍內始得以謝東翰之名義開立支票，因個人財務
    狀況不佳而有借款或擔保之需要，竟利用謝東翰委請其開立
    支票之機會，分別為下列行為：
（一）黃寶慧擬透過其友人楊惠娟之協助以對外借款週轉，竟意
      圖為自己不法所有及意圖供行使之用，基於竊盜、偽造有
      價證券之犯意，於民國108年11月1日至同年月18日間之某
      時許，在其當時位於花蓮縣花蓮市海岸路某處之辦公室內
      ，利用為謝東翰開立支票之機會，擅自由謝東翰交付之本
      案支票帳戶支票簿內取走空白支票1紙得手（支票號碼如
      附表二編號1所示），再以謝東翰之上開印章盜蓋於上開
      空白支票之發票人欄位，並由不知情之楊惠娟於該支票內
      填載如附表二編號1所示之票面金額及發票日，以此方式
      偽造如附表二編號1所示之支票，嗣由楊惠娟於同年月18
      日某時許持上開支票向陳怡安貼現借款，並將該支票交予
      陳怡安以行使之，黃寶慧因此借得新臺幣（下同）176,00
      0元（依票面金額扣除利息）。
（二）黃寶慧先前向友人鄭逸嫻借款270,000元而交付自己開立
      之支票以供擔保，其後因屆期無力償還而請求延期清償，
      鄭逸嫻則表示黃寶慧應提出信用較佳之謝東翰所開立支票
      作為擔保。黃寶慧因此意圖為自己不法所有及意圖供行使
      之用，基於竊盜、偽造有價證券及詐欺得利之犯意，於11
      0年1月17日某時許，在其位於花蓮縣吉安鄉東海六街某處
      之辦公室內（地址詳卷），利用為謝東翰開立支票之機會
      ，擅自由謝東翰交付之本案支票帳戶支票簿內取走空白支
      票1紙得手（支票號碼如附表二編號2），且未經謝東翰之
      同意即以謝東翰之上開印章盜蓋於前揭空白支票（支票號
      碼如附表二編號2）之發票人欄位，復於翌（18）日某時
      許在花蓮縣某處將該空白支票交予鄭逸嫻，致鄭逸嫻誤認
      謝東翰已同意提供支票作為擔保且允許自己填載發票日及
      票面金額，因而陷於錯誤，嗣由不知情之鄭逸嫻於同年月
      19日某時許在上開空白支票自行填載如附表二編號2所示
      之票面金額及發票日，以此方式偽造如附表二編號2所示
      之支票，鄭逸嫻因此同意上開借款延期清償，黃寶慧並獲
      得前揭借款債務得以延期履行之利益，其後由鄭逸嫻於11
      0年11月19日後之不詳時間將附表二編號2所示支票向花蓮
      第一信用合作社提示而行使。
二、案經花蓮縣警察局吉安分局報請臺灣花蓮地方檢察署檢察官
    偵查起訴。　　
    理  由
甲、有罪部分：
壹、證據能力之說明：
一、按被告以外之人於審判外之言詞或書面陳述，除法律有規定
    者外，不得作為證據，刑事訴訟法第159條第1項固有明文。
    惟按當事人、代理人或辯護人於法院調查證據時，知有第15
    9條第1項不得為證據之情形，而未於言詞辯論終結前聲明異
    議者，視為有前項之同意，同法第159條之5第2項亦有明文
    。本案判決於下述所引用具傳聞性質之各項證據資料，經本
    院於審判期日依法踐行調查證據程序，檢察官、被告黃寶慧
    及辯護人於言詞辯論終結前，均未聲明異議，本院審酌結果
    ，認上開證據資料製作時之情況，尚無違法不當及證明力明
    顯過低之瑕疵，亦認為以之作為證據應屬適當，依上開規定
    ，應認有證據能力。另被告之辯護人雖爭執證人楊惠娟、孫
    碩亨等人於警詢證述之證據能力（見本院卷一第270頁），
    然本判決並未引用該等證據作為認定被告有罪之證據，爰不
    予贅述此部分之證據能力。
三、至於本院所引之非供述證據部分，經查並非違法取得，復無
    依法應排除其證據能力之情形，且經本院於審理期日提示予
    被告辨識而為合法調查，亦有證據能力。　　　　
貳、認定犯罪事實所憑之理由及證據：
一、上開犯罪事實，業據被告黃寶慧於警詢、偵查及本院準備與
    審理程序時均坦承不諱（見警卷一第4-6頁、警卷二第4之1
    頁、偵字第2416號卷第38、42頁、本院卷一第85頁、本院卷
    二第208頁），核與證人謝東翰、楊慧娟及鄭逸嫻於偵訊或
    本院審理時之證述情節大致相符（見偵字第2416號卷第39、
    42-43、50頁、本院卷二第101-102、106、172-173頁），另
    有各該支票影本、匯款紀錄及被告與鄭逸嫻間之通訊軟體對
    話紀錄附卷可參（見警卷一第49頁、警卷二第45頁、偵字第
    3294號卷第119-133頁、本院卷一第113頁），堪認被告前揭
    任意性自白與事實相符，堪以採信。
二、又被告供稱其竊取並偽造附表二編號1所示支票之行為地點
    係在其位於花蓮縣花蓮市海岸路某處之辦公室內，且事後借
    得款項為176,000元等語（見警卷二第7頁、本院卷一第87-8
    8頁），並提出匯款資料為憑（見本院卷一第113頁），然檢
    察官起訴書卻記載被告犯罪地點在花蓮縣吉安鄉仁里村東海
    六街某處之辦公室（地址詳卷），並因此取得借款計200,00
    0元等語，此部分即有不當，應更正如事實欄一（一）所示
    。又按支票之金額及發票年、月、日，係屬支票應記載之事
    項之一，又欠缺票據法所規定票據上應記載事項之一者，其
    票據無效，此觀票據法第125條第1項第2款、第7款及第11條
    第1項規定自明；檢察官起訴書固載稱被告於偽造附表二編
    號2所示支票後將之交付鄭逸嫻以行使等語（見起訴書附表
    編號7「犯罪過程」欄所示），然被告該次犯行乃先於空白
    支票蓋用謝東翰之印章後即交予鄭逸嫻，再由鄭逸嫻於該支
    票填載票面金額及發票日等情，已如上述，是被告於交付上
    開空白支票予鄭逸嫻時，依前揭說明可知，該空白支票因尚
    未填寫票面金額及發票日等事項而不具有票據效力，性質上
    難謂屬於已偽造完成之有價證券，起訴書上揭記載亦有未洽
    ，另參酌證人鄭逸嫻於本院審理時證稱其已將附表二編號2
    所示支票請銀行代收等語（見本院卷二第172頁），爰將此
    部分事實更正、補充如事實欄一（二）所示。
三、綜上，本案事證明確，被告犯行洵堪認定，均應依法論科。
參、論罪科刑：
一、關於新舊法比較：
    按行為後法律有變更者，適用行為時之法律。但行為後之法
    律有利於行為人者，適用最有利於行為人之法律，刑法第2
    條第1項固有明定。查被告為事實欄一（一）所示犯行後，
    刑法第201條第1項於108年12月25日修正公布，自同月27日
    施行生效，修正前刑法第201條第1項規定：「意圖供行使之
    用，而偽造、變造公債票、公司股票或其他有價證券者，處
    3年以上10年以下有期徒刑，得併科3千元以下罰金」，修正
    後則規定：「意圖供行使之用，而偽造、變造公債票、公司
    股票或其他有價證券者，處3年以上10年以下有期徒刑，得
    併科9萬元以下罰金」，該次修正雖將該條罰金刑刑度自「3
    千元以下」修正為「9萬元以下」，然修正前之罰金刑刑度
    ，依刑法施行法第1條之1第2項前段規定提高30倍後，與修
    正後並無差異，是就被告所涉上開犯行之法定刑度並未修正
    ，且實質上並無法律效果及行為可罰性範圍之變更，自無新
    舊法比較之問題，應逕予適用現行之規定，先予敘明。
二、論罪：
（一）按刑法第201條第1項之偽造有價證券罪，所稱「偽造」乃
      指無權製作有價證券之人，假冒他人名義，或逾越有製作
      權人之授權範圍，而製作外觀上具有價證券形式之虛偽證
      券之行為而言；亦即，刑法上之偽造有價證券罪，以無權
      簽發之人冒用他人名義簽發者，即行成立。凡未經授權或
      逾越授權之範圍，而以他人名義擅為簽發支票者，即與未
      受委任，擅權製作無異，均屬無權製作，而無解於偽造有
      價證券之罪責。次按行使偽造之有價證券以使人交付財物
      ，本即含有詐欺之性質，如果所交付之財物即係該證券本
      身之價值，其詐欺取財仍屬行使偽造有價證券之行為，固
      不另論以詐欺取財罪；但如行使該偽造之有價證券，係供
      擔保或作為新債清償而借款或延期清償，則其借款或延期
      清償之行為，已屬行使偽造有價證券行為以外之另一行為
      ，即應併論以詐欺取財或詐欺得利罪，並從一重處斷（最
      高法院108年度台上字第3163號刑事判決意旨參照）。經
      查，關於事實欄一（二）所示部分，被告未經謝東翰之同
      意或授權，冒用其名義偽造如附表二編號2所示支票，其
      目的在於供自己先前債務之擔保，並使債權人鄭逸嫻允諾
      延期清償，屬於偽造有價證券行為以外之另一行為，依上
      開說明則應另成立詐欺得利罪。
（二）核被告就事實欄一（一）所為，係犯刑法第320條第1項之
      竊盜罪及同法第201條第1項之意圖供行使之用而偽造有價
      證券罪；就事實欄一（二）所為，係犯刑法第320條第1項
      之竊盜罪、同法第201條第1項之意圖供行使之用而偽造有
      價證券罪及同法第339條第2項之詐欺得利罪。公訴意旨就
      事實欄一（二）雖未論及被告為詐欺得利犯行及附表二編
      號2所示支票遭鄭逸嫻持以行使等情，惟此部分與起訴之
      偽造有價證券罪部分均屬同一犯罪事實，自為起訴效力所
      及，並經本院審理時當庭告知被告上開罪名（見本院卷二
      第199頁），不影響被告防禦權之行使，本院自應併予審
      理。
三、間接正犯：
    關於事實欄一（一）、（二）所示部分，被告乃分別利用不
    知情之楊惠娟、鄭逸嫻填載發票日及票面金額，以此方式偽
    造如附表二各編號所示之支票，均係間接正犯。
四、罪數：
（一）被告分別盜用謝東翰之印章而蓋印於附表二各編號所示支
      票之階段行為，以及各次行使偽造支票之低度行為，均為
      其偽造有價證券之高度行為所吸收，均不另論罪。　　　
（二）被告就事實欄一（一）、（二）所示犯行，乃各基於單一
      之犯意，分別基於同一動機、目的，於密切接近之時間實
      施，各行為之獨立性極為薄弱，依一般社會健全觀念，在
      時間差距上，難以強行分開，在刑法評價上，分別將之視
      為數個舉動之接續施行，合為包括之一行為予以評價，較
      為合理，自應分別認定為接續犯，各論以一罪。檢察官起
      訴書認竊盜及偽造有價證券等犯行係出於各別犯意所為，
      容有誤會，附此敘明。
（三）被告為事實欄一（一）、（二）所示犯行，分別係以一行
      為侵害數法益而犯數罪名，均為想像競合犯，應依刑法第
      55條前段規定，均從一重之偽造有價證券罪處斷。
（四）被告就事實欄一（一）、（二）所示犯行，其犯意各別、
      行為互殊，應予分論併罰。
五、刑之減輕事由：
（一）被告於本案犯行後，在有偵查犯罪職權之公務員發覺前，
      即主動向警方坦承並說明上開犯行，有花蓮縣警察局吉安
      分局111年3月12日函檢附之警方職務報告在卷可參（見本
      院卷二第73-75頁），是被告就事實欄一（一）、（二）
      所示犯行均係對於未發覺之罪自首而接受裁判，均應依刑
      法第62條前段規定減輕其刑。
（二）另被告之辯護人雖主張本案尚得依刑法第59條規定減輕其
      刑等語（見本院卷一第97-98頁），然按刑法第59條規定
      之酌量減輕其刑，必須犯罪另有特殊之原因與環境，在客
      觀上足以引起一般同情，認為即使宣告法定最低度刑，猶
      嫌過重者，始有其適用。此所謂法定最低度刑，固然包括
      法定最低本刑；惟遇有其他法定減輕事由時，則係指適用
      其他法定減輕事由減輕其刑後之最低度刑而言。倘被告另
      有其他法定減輕事由，應先適用該法定減輕事由減輕其刑
      後，猶認其犯罪之情狀顯可憫恕，即使科以該減輕後之最
      低度刑仍嫌過重者，始得適用刑法第59條規定酌量減輕其
      刑。本案被告所犯上開2罪，均已依刑法第62條前段規定
      減輕其刑，已如上述，其最低法定刑度已達有期徒刑1年6
      月，且有緩刑適用（詳下述），而本案被告偽造有價證券
      之犯罪行為又非單一，所為亦危害市場交易秩序及票據流
      通安全，另觀其犯罪並無特殊原因或環境，客觀上當不足
      以引起一般同情，並無行為人所受之刑罰超過其所應負擔
      罪責之情輕法重情形，故不適用刑法第59條規定減輕其刑
      ，是辯護人前揭主張，為無可採，附此敘明。
六、量刑：
    爰以行為人責任為基礎，審酌被告僅因自身財務能力不佳而
    有借款或擔保需要，竟利用為謝東翰開立支票之機會，分別
    偽造如附表二各編號所示之支票以遂行其目的，其舉動不但
    損害被害人陳怡安及鄭逸嫻之財產利益，亦有害於票據名義
    人即謝東翰之權利，更危害票據流通及金融交易秩序，所為
    應予相當非難。惟念其事後於警詢、偵訊及本院審理時均已
    坦承犯行，並與被害人陳怡安及鄭逸嫻達成調解，有卷附本
    院111年度司刑移調字第90號調解筆錄可憑（見本院卷二第8
    1-82頁），且謝東翰已向本院表達原諒被告之意願（見本院
    卷二第119頁），堪認被告犯後態度良好。再參酌被告並無
    任何刑事前科（見卷附臺灣高等法院被告前案紀錄表）、犯
    罪動機、目的、手段及所生危害、各次犯罪所生損害，暨其
    於本院審理時自陳之家庭生活狀況、教育智識程度（見本院
    卷二第210頁）等一切情狀，分別量處附表一各編號主文欄
    所示之刑。另審酌被告於本案犯罪之次數、情節、罪質、所
    犯數罪整體之非難重複程度及刑法量刑公平正義理念等情，
    定其應執行刑如主文所示。
七、緩刑宣告：
    被告前未曾因故意犯罪受有期徒刑以上刑之宣告，有上揭被
    告前案紀錄表在卷可稽，其因一時失慮偶罹刑典，於犯後坦
    承犯行，深知悔悟，且已與被害人陳怡安、鄭逸嫻達成調解
    ，謝東翰亦表示願意原諒被告，均如前述，被告經此偵審程
    序及罪刑之宣告，應知所警惕而信無再犯之虞，本院因認被
    告所受宣告之刑以暫不執行為適當，爰併予宣告如主文所示
    之緩刑期間，以啟自新。另本院為確保被告履行上開調解內
    容（如附件所示），認有依刑法第74條第2項第3款規定，命
    被告履行該調解條件之必要，故併為如主文所示附負擔之宣
    告。被告日後如有違反此項負擔情節重大，足認原宣告之緩
    刑難收其預期效果時，依刑法第75條之1第1項第4款之規定
    ，得撤銷緩刑宣告，併此敘明。
參、沒收部分：
一、按偽造之有價證券，不問屬於犯人與否，沒收之，刑法第20
    5條定有明文。經查，如附表二各編號所示之支票，均係被
    告偽造之有價證券，雖未據扣案，應依刑法第205條規定，
    不問屬於犯人與否，均併予宣告沒收。
二、被告就事實欄一（二）所示犯行雖因此取得借款債務得以延
    期清償之利益，然其既與鄭逸嫻就此部分調解成立，而依前
    揭本院調解筆錄記載雙方約定被告應向鄭逸嫻給付300,000
    元，並以分期給付方式履行，經核被告承諾賠償之金額已逾
    其原本之借款債務，足以達到沒收制度剝奪被告犯罪所得之
    立法目的，如仍對被告宣告沒收上開已和解成立之犯罪所得
    已屬過苛，應有刑法第38條之2第2項過苛條款規定之適用，
    不宜就此部分再為沒收或追徵之諭知，附此敘明。
乙、無罪部分：
壹、公訴意旨另以：
　　被告基於竊盜及偽造有價證券之各別犯意，分別為下列行為
    ，因認其分別構成刑法第320條第1項竊盜罪及同法第201條
    第1項偽造有價證券等罪嫌等語：
一、被告於109年間某日，利用協助謝東翰開票之機會，竊取謝
    東翰之空白支票1張，並盜蓋發票人謝東翰印章，填載如附
    表三編號1「票面金額」及「發票日」等欄位所示內容後，
    以此方式偽造如附表三編號1所示支票，再交予交予不知情
    之楊惠娟，央請楊惠娟代為持票貼現，經不知情之楊惠娟持
    票向其親人陳怡安借得200,000元，借得款項依約匯入被告
    帳戶，現支票由陳怡安持有（即起訴書附表編號2「犯罪過
    程」欄所示犯行）。
二、被告於109年間某日，利用協助謝東翰開票之機會，竊取謝
    東翰空白支票1張，並盜蓋發票人謝東翰印章，填載日期及
    面額150,000元後，交予不知情之某人士調借款項以行使，
    於票載日期屆至前被告及時還款並取回該票後，又因積欠楊
    惠娟之親人孫碩亨400,000元，乃再盜蓋謝東翰印章以修改
    支票票載日期後（即附表三編號2所示支票），交予孫碩亨
    作為不足額擔保票據以行使。嗣孫碩亨於110年1月22日與被
    告、謝東翰、鄭逸嫻等人協商後，無條件返還謝東翰，經謝
    東翰銷毀（即起訴書附表編號3「犯罪過程」欄所示犯行）
    。
三、楊惠娟於108年底因支票不足，向被告借用票據使用，被告
    竟利用協助謝東翰開票之機會，竊取謝東翰空白支票2張，
    並盜蓋發票人謝東翰印章，交予不知情之楊惠娟，楊惠娟經
    被告同意後，將其中1張空白支票填載如附表三編號4「票面
    金額」欄所示內容，再與剩餘空白支票1張一併交予黃健信
    使用（即附表三編號3、4所示）。黃健信轉讓32萬元支票予
    他人後提示承兌，空白票據則未經使用。事後經謝東翰發現
    ，要求被告黃寶慧負責。經楊惠娟交付32萬元現金予被告，
    供存入支存帳戶以順利承兌，並返還空白票據1張（即起訴
    書附表編號4、5「犯罪過程」欄所示犯行）。
四、被告於109年2、3月間某日，利用協助謝東翰開票之機會，
    竊取謝東翰空白支票1張，並盜蓋發票人謝東翰印章，填載
    如附表三編號5「票面金額」欄所示內容，交予不知情之聯
    合當舖票貼以行使，經聯合當舖同意貼現並支付款項予被告
    （即起訴書附表編號6「犯罪過程」欄所示犯行）。
五、被告於110年1月間某日，利用協助謝東翰開票之機會，竊取
    謝東翰空白支票1張，並盜蓋發票人謝東翰印章，填載如附
    表三編號6「票面金額」欄所示內容後，交予不知情之鄭逸
    嫻協助調現，經鄭逸嫻持之向郭明峰調得現金後交予被告（
    即起訴書附表編號8、9、10「犯罪過程」欄第一段所示犯行
    ）。
六、其後謝東翰發現被告有公訴意旨五所示犯行後拒絕承擔票據
    債務，並於110年1月22日邀集被告、鄭逸嫻及孫碩亨處理附
    表三編號2、6所示之債務，被告黃寶慧遂利用謝東翰要求其
    以自己票據換回謝東翰如附表三編號6所示票據之際，竊取
    謝東翰空白支票2張，並盜蓋發票人謝東翰印章並填載如附
    表三編號7、8「票面金額」欄所示內容後，交予不知情之鄭
    逸嫻，由鄭逸嫻、謝東翰之子謝易廷共同持上揭偽造之支票
    2紙向郭明峰換回如附表三編號6所示支票。嗣附表三編號6
    所示支票經謝東翰銷毀，附表三編號7、8所示支票則經謝東
    翰報警遭竊後拒付（即起訴書附表編號8、9、10「犯罪過程
    」欄第二段所示犯行）。
貳、犯罪事實應依證據認定之，無證據不得認定犯罪事實；又不
    能證明被告犯罪者，應諭知無罪之判決，刑事訴訟法第154
    條第2項、第301條第1項分別定有明文。次按認定犯罪事實
    所憑之證據，雖不以直接證據為限，間接證據亦包括在內，
    然而無論直接或間接證據，其為訴訟上之證明，須於通常一
    般之人均不致有所懷疑，而得確信其為真實之程度者，始得
    據為有罪之認定，倘其證明尚未達到此一程度，而有合理之
    懷疑存在時，事實審法院在心證上無從為有罪之確信，自應
    為無罪之判決（最高法院76年度台上字第4986號判例意旨參
    照）。
參、公訴意旨認被告涉犯上開竊盜及偽造有價證券等犯行，無非
    係以起訴書所載之證據為其主要論據。訊據被告雖就公訴意
    旨六所示部分承認犯行，惟其餘部分則堅決否認犯罪，辯稱
    ：附表三編號1至6所示支票均係經謝東翰同意或授權而簽發
    等語；被告之辯護人則提出辯護意旨略以：被告雖有以謝東
    翰之印章蓋用於附表三編號1至6所示支票，但均係經謝東翰
    同意或授權為之，被告並無竊盜或偽造有價證券之行為，至
    被告於偵訊時雖供稱其有盜蓋謝東翰印章於支票上等情，惟
    此 部分係因本案涉及諸多支票之開立情形，被告因記憶不
    清而有所混淆所致，不能以此對被告為不利認定等語。　　
肆、經查：
一、關於公訴意旨一、二、四、五所示部分（即附表三編號1、2
    、5、6所示支票）：
（一）被告曾使用謝東翰之印章蓋用於附表三編號1、2、5、6所
      示支票發票人欄位，嗣分別將之交予他人以供票據貼現或
      調取現金等情，業據被告供承在卷（見本院卷一第243-24
      5、247-249頁），復與證人楊惠娟、孫碩亨、鄭逸嫻及郭
      明峰等人證述大致相合（見警卷一第33、38頁、偵字第24
      16號卷第39、43頁），此部分事實可先認定。
（二）證人謝東翰雖於偵訊時證稱略以：被告交予聯合當鋪之支
      票（按：即附表三編號5所示支票）並未經過我同意等語
      （見偵字第2516號卷第50頁）。惟依證人謝東翰於本院審
      理時到庭證稱略以：起訴書附表編號2所示支票（按：即
      附表三編號1所示支票）是經我同意後由被告用印，目的
      是為向廠商請款；起訴書附表編號3所示支票（按：即附
      表三編號2所示支票）是我借票給被告使用，被告蓋用印
      章及塗改日期均經過我同意；起訴書附表編號6所示支票
      （按：即附表三編號5所示支票）是預計要讓廠商請求之
      用，被告簽發該支票係經過我的授權，我先前於偵訊時所
      述是指在未經我的同意前，為何可以將支票交給聯合當鋪
      ，並非指被告盜開支票；起訴書附表編號8所示支票（按
      ：即附表三編號6所示支票）亦是要讓我的工程廠商請款
      所用，是我請被告開立等語（見本院卷二第102-103、105
      -106頁）。而核諸證人謝東翰於偵訊時之證詞，其當時尚
      未將公訴意旨所指此部分支票開立過程詳加說明，參以證
      人謝東翰於審理時證以被告開立附表三編號1、2、5、6所
      示支票均係經其同意或授權等語，則證人謝東翰於偵訊時
      對於被告不利之指述部分即非具體明確，且與審理時之上
      述證詞互有不一，故被告辯稱其開立前揭支票均係謝東翰
      之同意或授權為之等語，非屬無據，尚難認定被告有何公
      訴意旨所指竊盜或偽造有價證券之犯行。
（三）另被告於偵訊時雖就部分支票供稱其未經謝東翰之同意而
      開立等語（見偵字第2416號卷第48-49、50頁），但證人
      楊惠娟、鄭逸嫻、孫碩亨及郭明峰等人於警詢或偵訊時均
      未提及被告曾表示上揭支票均未經謝東翰同意或授權而開
      立之情事，因此被告先前對自己不利之自白內容既無其他
      證據可資補強，且與其於本院審理時所述情形相異，亦無
      法據此認定被告構成公訴意旨所指之前揭犯行。
二、關於公訴意旨三所示部分（即附表三編號3、4所示支票）：
（一）被告於公訴意旨三所示時間將蓋有謝東翰印文之空白支票
      2紙交予楊惠娟乙節，業據被告供承在案（見本院卷一第2
      46頁），且與證人楊惠娟於偵訊時之證述相符（偵字第24
      16號卷第41頁），此部分事實可先認定。
（二）證人謝東翰固於警詢時指稱：我經友人告知有1張面額32
      萬元、票號為R0000000之支票（按：即附表三編號4所示
      支票）遭人盜用，我先詢問被告，被告向我坦承，並稱其
      將支票交給楊惠娟等語（見警卷二第17頁至第18之1頁）
      ；然其於本院審理證稱：我先前因腳不舒服需要開刀，為
      方便在我休養期間能讓工程廠商得以向我請款，我事先將
      蓋好我的印章之空白支票2張交給被告，並向被告表示依
      我的指示填寫日期、金額，起訴書附表編號4、5所示支票
      （按：即附表三編號3、4所示支票）即係我蓋好章後交給
      被告，另我先前警詢所述是指楊惠娟憑什麼可以在支票上
      填寫，因為是楊惠娟的筆跡，並非指竊取支票等語（見本
      院卷二第103-104、112頁），則綜觀證人謝東翰之歷次證
      述內容，其就附表三編號3、4所示支票是否出於被告竊取
      空白支票並於其上盜蓋印章乙節，其前後陳述不一，自無
      法依謝東翰於警詢指述情節對被告為不利認定，是公訴意
      旨三所稱被告竊取謝東翰之空白支票2紙並盜蓋其印章等
      情，難認有據。
（三）證人謝東翰於本院審理時證稱其不清楚附表三編號4所示
      支票何以出於楊惠娟之筆跡（見本院卷二第104頁），可
      見該支票之發票日及金額等記載事項並非出於發票人即謝
      東翰之同意或授權而填寫。又被告固供稱附表三編號4所
      示支票之金額及日期係由楊惠娟所填寫（見本院卷一第24
      6頁），但關於上開填寫事項是否出於被告指示乙節，證
      人楊惠娟於偵訊時證稱其在空白支票上填寫日期、金額後
      ，隨即將此事告知被告等語（見偵字第2416號卷第41頁）
      ，然被告對此否認其事（見偵字第2416號卷第41頁），可
      見被告與楊惠娟就被告是否已受告知支票遭填寫日期及金
      額乙事，彼此說法互有不一。而參酌證人楊惠娟於偵訊時
      證稱其係向被告借票而取得上開支票等語（見偵字第2416
      號卷第41頁），且依證人謝東翰於本院審理時證稱其不清
      楚何以支票遭楊惠娟所持有，其後向楊惠娟詢問此事，楊
      惠娟為此向其道歉等語（見本院卷二第104頁），可見楊
      惠娟於支票上填載日期、金額前均未與謝東翰本人直接聯
      繫、確認；因此衡諸情理，其事後為避免遭謝東翰追究相
      關責任，其證述內容當傾向於已將支票填載完成之事通知
      被告，由此可見楊惠娟與被告間具有立場相反之利害關係
      ，是楊惠娟前揭證詞是否有推諉卸責之可能，即有可議，
      不宜執此等與被告立場相反之對立性證人證詞，逕對被告
      為不利認定。另卷內查無其他證據可資補強楊惠娟之前揭
      證詞，則依公訴意旨所提出之事證，尚難證明被告在楊惠
      娟填寫空白支票之日期、金額後即知悉此事，自難推斷被
      告有何指示楊惠娟於空白支票填寫日期、金額，並以此方
      式偽造如附表三編號4所示支票之犯行。
（四）另公訴意旨三所指被告交予楊惠娟並輾轉交至案外人黃健
      信持有之附表三編號3所示支票，性質上乃未載發票日及
      票面金額之空白支票，又該空白支票之應記載事項既未完
      成，即非屬刑法所保護之有價證券，故公訴意旨認此部分
      構成偽造有價證券等情，尚有誤會，附此敘明。
三、關於公訴意旨六所示部分（即附表三編號7、8所示支票）：
（一）被告雖於本院審理時坦承公訴意旨六所示之犯行，並於警
      詢及偵訊時供稱：當時謝東翰已協助我向鄭逸嫻協商先前
      我偷開謝東翰支票債務（面額為350,000元），並要我自
      己開自己的票給鄭逸嫻，當時我回到公司，見謝東翰、鄭
      逸嫻及孫碩亨均在辦公桌談事情，我知道鄭逸嫻不會收我
      的票，我就自己開抽屜開立支票2紙、面額分別為170,000
      元及180,000元，並蓋用謝東翰的印章後交給鄭逸嫻，因
      謝東翰距離我大約2公尺，所以沒有看到而不知情等語（
      見警卷一第14頁、偵字第2416號卷第46-47頁）。惟刑事
      訴訟法第156條第2項已明定：「被告或共犯之自白，不得
      作為有罪判決之唯一證據，仍應調查其他必要之證據，以
      察其是否與事實相符。」，是被告上揭不利於己之供述內
      容，仍需有其他證據足以補強被告自白之真實性，始得據
      以論罪。
（二）關於被告開立附表三編號7、8所示支票之過程，除前揭被
      告不利於己之供述內容外，卷內尚有下列供述證據可供比
      對：
　　⒈證人謝東翰於本院審理時證稱略以：附表三編號7、8所示
      支票是為處理面額350,000元之支票債務（按：即附表三
      編號6所示支票），我先在電話中向被告表示：「不是我
      的債務，你自己的債務，開你自己的票去兌現」，再請鄭
      逸嫻於1月22日來公司談此事，並請鄭逸嫻攜帶前述面額3
      50,000元之支票，由被告開自己名義的支票2張來換票，
      後來被告到場後在辦公桌開票，距離我們的會議桌約2公
      尺且與我背對，所以我沒有看到被告開票的動作；我當天
      只有跟鄭逸嫻談論換票事宜，鄭逸嫻並未聽到我在電話中
      要求被告應開立自己支票等語（見本院卷二第107、113-1
      15頁）。
　　⒉證人鄭逸嫻於本院審理時證稱略以：我到辦公室時僅有謝
      東翰在場，孫碩亨後來才來換票，被告當天在外面忙，謝
      東翰打電話要被告回來公司，當天是謝東翰表示用他的票
      換給我，被告早就跳票，我不可能收被告開立的支票；後
      來謝東翰要被告在我面前開票給我，被告開好支票後交給
      謝東翰及我，經確認沒有問題後，謝東翰才將支票交給他
      兒子，我們再一起去找郭明峰把面額350,000元之支票換
      回等語（見本院卷二第175-176頁）。
　　⒊證人孫碩亨於警詢時證稱略以：我於謝東翰要求被告開立
      支票時在場，當時謝東翰並未親自開立支票，而是指示被
      告開立支票給鄭逸嫻，我只知道謝東翰請鄭逸嫻將舊的支
      票換回來等語（見警卷一第38頁）。
（三）觀諸上開證人之證述情節，就被告於案發當天開立附表三
      編號7、8所示支票之原因，其等說詞固屬一致，然就謝東
      翰有無確認被告開立前揭支票內容乙節，證人謝東翰及鄭
      逸嫻對此則證述不一，因此縱令證人謝東翰所述情節過程
      與被告不利於己之自白內容相合，然該項證據既與證人鄭
      逸嫻所述情形要非一致，是否足以執此補強被告前揭自白
      ，已有可疑。又被告既有前揭多次以謝東翰名義所開立支
      票對外週轉金錢之舉動，可見被告本身信用、資力均無法
      為其債權人所接受，因而不得不以票據信用較佳之謝東翰
      名義所簽發支票以籌措金錢；再衡酌本次被告開立支票原
      因乃其欲換回以謝東翰名義開立之附表三編號6所示支票
      ，衡諸通常經驗法則，在被告個人信用狀況未見顯著改善
      之情況下，債權人實無可能同意收受由被告自行開立之相
      同面額支票，是證人謝東翰證稱其要求被告應開立自己名
      義支票以換回先前支票等語，核與交易常情不符。況且，
      證人謝東翰既稱其已要求被告應以自己名義開立支票，為
      避免先前由被告自行將謝東翰名義之支票交付他人之類似
      情形再次發生，其在被告當場填製支票完成後，理應仔細
      確認其發票人欄位是否為被告本人，實難想像證人謝東翰
      竟會當面容任被告於支票簽發後自行將之交予鄭逸嫻等情
      事發生，益徵證人謝東翰前開證述見聞被告開立前揭支票
      之經過等情，已與常理有違，自無可採。
（四）綜上，被告就公訴意旨六所示部分雖已自白犯行，但證人
      謝東翰之證述內容既有前述瑕疵，難以執為被告自白之補
      強證據，而卷內其他證據，均無法推斷被告上述行為乃未
      經謝東翰之同意或授權而擅自為之，是依前揭說明，本案
      尚難僅憑被告自白，遽認其確有公訴意旨六所指之竊盜及
      偽造有價證券等犯行。
伍、綜上所述，關於公訴意旨一至六所示部分，檢察官所為舉證
    尚未達於通常一般之人均可得確信而無合理懷疑存在之程度
    ，無法使本院形成被告確有竊盜及偽造有價證券等犯行之有
    罪心證，揆諸首揭規定及說明，基於無罪推定之原則，自應
    就此部分均為被告無罪之諭知，以昭審慎。
據上論斷，應依刑事訴訟法第299條第1項前段、第301條第1項，
判決如主文。
本案經檢察官王怡仁提起公訴，經檢察官簡淑如到庭執行職務。
中　　華　　民　　國　　111 　年　　8 　　月　　23　　日
                  刑事第二庭  審判長  法  官　黃英豪
                                      法  官  黃夢萱
                                      法  官  蔡瑞紅
以上正本證明與原本無異。
如不服本判決應於收受送達後20日內向本院提出上訴書狀，並應
敘述具體理由。其未敘述上訴理由者，應於上訴期間屆滿後20日
內向本院補提理由書(均須按他造當事人之人數附繕本)「切勿逕
送上級法院」。告訴人或被害人如對於本判決不服者，應具備理
由請求檢察官上訴，其上訴期間之計算係以檢察官收受判決正本
之日期為準。
辯護人依據刑事訴訟法第346條、公設辯護人條例第17條及律師
法第32 條第2項、第36條等規定之意旨，尚負有提供法律知識、
協助被告之義務（含得為被告之利益提起上訴，但不得與被告明
示之意思相反）。
中　　華　　民　　國　　111 　年　　8 　　月　　23　　日

                                      書記官  戴國安
附錄本案論罪科刑法條全文：
中華民國刑法第201條第1項
意圖供行使之用，而偽造、變造公債票、公司股票或其他有價證
券者，處3年以上10年以下有期徒刑，得併科9萬元以下罰金。
中華民國刑法第320條第1項
意圖為自己或第三人不法之所有，而竊取他人之動產者，為竊盜
罪，處5年以下有期徒刑、拘役或50萬元以下罰金。
中華民國刑法第339條第1項、第2項
意圖為自己或第三人不法之所有，以詐術使人將本人或第三人之
物交付者，處5年以下有期徒刑、拘役或科或併科50萬元以下罰
金。
以前項方法得財產上不法之利益或使第三人得之者，亦同。

【附表一】
編號 項目 主文 1 事實欄一（一） 黃寶慧犯偽造有價證券罪，處有期徒刑壹年捌月。 2 事實欄一（二） 黃寶慧犯偽造有價證券罪，處有期徒刑壹年拾月。 

【附表二】
編號 支票號碼 票面金額 （新臺幣） 發票日 卷內出處 備註 1 不詳 200,000元 108年12月18日 見警卷二第45頁下方 即起訴書附表編號1 2 R0000000 300,000元 110年3月19日 見警卷一第49頁 即起訴書附表編號7 

【附表三】
編號 支票號碼 票面金額 （新臺幣） 發票日 卷內出處 備註 1 不詳 200,000元 109年上旬某日 無 即起訴書附表編號2 2 不詳 150,000元 109年間某日 無 即起訴書附表編號3 3 R0000000 未載 未載 見偵字第3294號卷第165頁上方 即起訴書附表編號4 4 R0000000 320,000元 109年9月24日 見警卷二第45頁上方 即起訴書附表編號5 5 不詳 200,000元 不詳 無 即起訴書附表編號6 6 不詳 350,000元 110年1月22日前某日 無 即起訴書附表編號8 7 R0000000 180,000元 110年2月25日 無 即起訴書附表編號9 8 R0000000 170,000元 110年4月15日 無 即起訴書附表編號10